臺灣高等法院民事判決
109年度上字第193號
上  訴  人  
即被上訴人  葉文勇  
            葉王素芳
            葉青樺  
            葉建宏  
            葉貞吟  
上列五人之
訴訟代理人  孫銘豫律師
複代  理人  成本鈞律師
            楊舒婷律師
上  訴  人  
即被上訴人  葉月華  

訴訟代理人  崔百慶律師
複代  理人  孫銘豫律師
被上  訴人
即上  訴人  林聖彦  
被上  訴人  林秀峯  
            林聖泰  
            林聖智  
            林雅芬  
            林雅婷  
上列六人之
訴訟代理人  蕭棋云律師
            廖孟意律師
            彭彥植律師
上列當事人間請求損害賠償等事件，葉文勇、葉王素芳、葉青樺
、葉建宏、葉貞吟、葉月華、林聖彦對於中華民國108年12月
17日臺灣宜蘭地方法院106年度重訴字第57號第一審判決各自提
起上訴，本院於109年11月3日言詞辯論終結，判決如下：
    主      文
原判決關於駁回葉文勇後開第二項之訴、葉月華後開第三項之
  訴、葉王素芳後開第四項之訴、葉青樺後開第五項之訴、葉建
  宏後開第六項之訴、葉貞吟後開第七項之訴，及命葉文勇、葉
  月華、葉王素芳、葉青樺、葉建宏、葉貞吟負擔訴訟費用百分
  之四十七部分，均廢棄。
林聖彦應再給付葉文勇新臺幣貳萬柒仟零捌拾元，及自民國一
  百零六年七月十四日起至清償日止按年息百分之五計算之利息
  。
林聖彦應再給付葉月華新臺幣貳萬柒仟零捌拾元，及自民國一
  百零六年七月十四日起至清償日止按年息百分之五計算之利息
  。
林聖彦應再給付葉王素芳新臺幣陸仟玖佰貳拾叄元，及自民國
  一百零六年七月十四日起至清償日止按年息百分之五計算之利
  息。
林聖彦應再給付葉青樺新臺幣陸仟玖佰貳拾叄元，及自民國一
  百零六年七月十四日起至清償日止按年息百分之五計算之利息
  。
林聖彦應再給付葉建宏新臺幣陸仟玖佰貳拾叄元，及自民國一
  百零六年七月十四日起至清償日止按年息百分之五計算之利息
  。
林聖彦應再給付葉貞吟新臺幣陸仟玖佰貳拾叄元，及自民國一
  百零六年七月十四日起至清償日止按年息百分之五計算之利息
  。
葉文勇、葉月華、葉王素芳、葉青樺、葉建宏、葉貞吟其餘上
  訴駁回。
林聖彦之上訴駁回。　　
第一審訴訟費用關於廢棄部分，由林聖彦負擔。
第二審訴訟費用，關於葉文勇、葉月華、葉王素芳、葉青樺、
  葉建宏、葉貞吟上訴部分，由林聖彦負擔百分之五十六，餘由
  葉文勇、葉月華、葉王素芳、葉青樺、葉建宏、葉貞吟負擔。
  關於林聖彦上訴部分，由林聖彦負擔。　
    事實及理由
葉文勇、葉王素芳、葉青樺、葉建宏、葉貞吟、葉月華（下合
  稱葉文勇6人）起訴主張：訴外人葉美華於民國（下同）100年
  8月15日死亡，由葉文勇、葉月華及訴外人葉俊麟、林葉靜惠
  共同繼承，林葉靜惠於100年11月14日死亡，由林秀峯、林聖
  彦、林聖泰、林聖智、林雅芬、林雅婷（下合稱林秀峯6人）
  共同繼承，葉俊麟於105年7月24日死亡，由葉王素芳、葉青樺
  、葉建宏、葉貞吟（下合稱葉王素芳4人）共同繼承。葉美華
  於100年8月12日作成代筆遺囑（下稱系爭遺囑），內載其所有
  包括宜蘭縣○○鄉○○段000○000○000地號（下各別以地號稱之）
  土地（下合稱系爭土地），及同段建號89號建物（下稱系爭建
  物，與系爭土地合稱系爭不動產）在內之不動產遺產均由林葉
  靜惠單獨繼承，惟葉文勇、葉俊麟向臺灣臺北地方法院（下稱
  臺北地院）對林秀峯6人及葉月華提起確認系爭遺囑無效之訴
  ，經臺北地院102年度家訴字第105號判決葉文勇、葉俊麟勝訴
  ，林秀峯6人及葉月華提起第二審上訴，經本院103年度重家上
  字第58號判決駁回上訴，其等提起第三審上訴，經最高法院10
  5年度台上字第2326號判決駁回上訴而告確定（下稱前案），
  系爭不動產自繼承開始時應為兩造按應繼分比例共同共有。詎
  系爭土地於103年7月1日以分割繼承為原因移轉登記予林聖彦
  ，系爭建物於105年7月25日以第一次登記為原因登記林聖彦名
  下，且林秀峯6人於葉美華死亡後無權占有系爭不動產，迄107
  年5月24日始返還予兩造，林秀峯6人除侵害伊等之公同共有權
  ，致伊等受有損害外，亦獲得不當利益。爰先位依民法第184
  條第1項前段、第185條第1項前段規定，備位依民法第179條規
  定（見本院卷1第135-1、142頁），請求林秀峯6人給付自100
  年8月15日起至107年6月23日止，按系爭土地申報地價每平方
  公尺新臺幣（下同）616元，及林秀峯6人申報系爭建物於葉美
  華死亡時之現值2,038,400元，二者總價之年息10%計算之損害
  額或不當得利等語。聲明求為判決：㈠林秀峯6人應連帶（原判
  決漏載「連帶」）給付葉文勇476,499元、葉月華
　476,499元、葉王素芳4人各119,124元，及均自起訴狀繕本送
  達翌日起至清償日止按年息5%計算之利息；㈡請准供擔保後，
  為假執行之宣告。（葉文勇6人在原審備位之訴隨同移審後，
  葉文勇6人撤回該部分起訴，經林秀峯6人同意，見本院卷1第2
  56頁，此部分不在本件裁判範圍內，爰不贅述）
林秀峯6人則以：伊等未占有系爭不動產；前案判決確定前，伊
  等不知系爭遺囑無效，而本於繼承人地位管理系爭不動產，非
  無權占有；如認葉文勇6人之請求有理由，因伊等繳納自104年
  起至109年止系爭土地之地價稅及系爭建物之房屋稅合計
　183,670元，且繼續履行葉美華生前為興建系爭建物所締結之
  契約，而支出追加工料款246,270元、除草及圍門鐵欄費用7,3
  00元、圍牆電動門馬達13,000元、住宅管理費用500,000元、
  申請建築執照費用200,000元、化糞池水管使用費350,000元、
  洗石及磨石費用500,000元、櫻花種植費用150,000元、追加工
  程款2,764,395元、格柵白鐵網版費用15,000元、電燈費用
　29,000元、自用路燈費用3,300元，伊等先位依第176條第1項
  償還費用部分規定，備位依民法第957條準用第176條第1項償
  還費用部分規定，請求葉文勇6人償還按應繼分計算之分擔額
  予伊等平均享有，並與葉文勇6人之債權互為抵銷等語，資為
  抗辯。答辯聲明求為判決：㈠葉文勇6人之訴駁回；㈡如受不利
  判決，願預供擔保，請准宣告免為假執行。
原審判命林聖彥應給付葉文勇、葉月華各62,145元，及均自
　106年7月14日起至清償日止按年息5%計算之利息；林聖彥應給
  付葉王素芳4人各15,536元，及均自106年7月14日起至清償日
  止按年息5%計算之利息，並均依職權宣告假執行，及依林秀峯
  6人之聲請為附條件之免假執行宣告，另駁回葉文勇6人其餘之
  訴及假執行之聲請。葉文勇6人提起上訴後減縮一部（減縮部
  分不在本件裁判範圍內），葉文勇聲明求為判決：㈠原判決關
  於駁回葉文勇後開第2、3項之訴部分，及該部分假執行之聲請
  均廢棄；㈡林聖泰、林秀峯、林聖智、林雅芬、林雅婷（下稱
  林秀峯5人）應就原判決主文第1項所命給付葉文勇部分，與林
  聖彥連帶給付之；㈢林秀峯6人應再連帶給付葉文勇379,916元
  ，及自106年7月14日起至清償日止按年息5%計算之利息；㈣願
  供擔保，請准宣告假執行。葉王素芳聲明求為判決：㈠原判決
  關於駁回葉王素芳後開第2、3項之訴部分，及該部分假執行之
  聲請均廢棄；㈡林秀峯5人應就原判決主文第2項所命給付葉王
  素芳部分，與林聖彥連帶給付之；㈢林秀峯6人應再連帶給付葉
  王素芳94,979元，及自106年7月14日起至清償日止按年息5%計
  算之利息；㈣願供擔保，請准宣告假執行。葉青樺聲明求為判
  決：㈠原判決關於駁回葉青樺後開第2、3項之訴部分，及該部
  分假執行之聲請均廢棄；㈡林秀峯5人應就原判決主文第2項所
  命給付葉青樺部分，與林聖彥連帶給付之；㈢林秀峯6人應再連
  帶給付葉青樺94,979元，及自106年7月14日起至清償日止按年
  息5%計算之利息；㈣願供擔保，請准宣告假執行。葉建宏聲明
  求為判決：㈠原判決關於駁回葉建宏後開第2、3項之訴部分，
  及該部分假執行之聲請均廢棄；㈡林秀峯5人應就原判決主文第
  2項所命給付葉建宏部分，與林聖彥連帶給付之；㈢林秀峯6人
  應再連帶給付葉建宏94,979元，及自106年7月14日起至清償日
  止按年息5%計算之利息；㈣願供擔保，請准宣告假執行。葉貞
  吟聲明求為判決：㈠原判決關於駁回葉貞吟後開第2、3項之訴
  部分，及該部分假執行之聲請均廢棄；㈡林秀峯5人應就原判決
  主文第2項所命給付葉貞吟部分，與林聖彥連帶給付之；㈢林秀
  峯6人應再連帶給付葉貞吟94,979元，及自106年7月14日起至
  清償日止按年息5%計算之利息；㈣願供擔保，請准宣告假執行
  。葉月華聲明求為判決：㈠原判決關於駁回葉月華後開第2、3
  項之訴部分，及該部分假執行之聲請均廢棄；㈡林秀峯5人應就
  原判決主文第1項所命給付葉月華部分，與林聖彥連帶給付之
  ；㈢林秀峯6人應再連帶給付葉月華379,916元，及自106年7月1
  4日起至清償日止按年息5%計算之利息；㈣願供擔保，請准宣告
  假執行。林秀峯6人則答辯聲明求為判決：㈠上訴駁回；㈡如受
  不利判決，願預供擔保，請准宣告免為假執行。又林聖彥提起
  上訴，聲明求為判決：㈠原判決不利於林聖彥部分廢棄；㈡上開
  廢棄部分，葉文勇6人在第一審之訴及假執行之聲請均駁回。
  葉文勇6人則答辯聲明求為判決：上訴駁回。
兩造不爭執之事實：
㈠葉美華於100年8月15日死亡，由葉文勇、葉月華、葉俊麟、林
  葉靜惠共同繼承，應繼分各4分之1。林葉靜惠於100年11月14
  日死亡，由林秀峯6人共同繼承，就林葉靜惠繼承葉美華部分
  之應繼分各24分之1。葉俊麟於105年7月24日死亡，由葉王素
  芳4人共同繼承，就葉俊麟繼承葉美華部分之應繼分各16分之1
  （見葉文勇6人提出之繼承系統表、戶籍謄本影本，原審卷第1
  3、21至23頁）。　
㈡葉美華於100年8月12日作成系爭遺囑，內載其所有包括993、99
  4、995地號土地所有權（權利範圍依序為全部、全部、應有部
  分60分之30），及坐落993、994地號土地上之系爭建物（門牌
  ：宜蘭縣○○鄉○○路000號）所有權全部在內之不動產遺產由林
  葉靜惠單獨繼承。葉文勇、葉俊麟於102年5月3日向臺北地院
  對林秀峯6人及葉月華提起確認系爭遺囑無效之訴，經臺北地
  院於103年9月19日以102年度家訴字第105號判決葉文勇、葉俊
  麟勝訴。林秀峯6人及葉月華提起第二審上訴，經本院於104年
  8月11日以103年度重家上字第58號判決駁回其等上訴，理由略
  以：系爭遺囑內容係由見證人之一事先撰擬，非由葉美華在3
  位見證人見證下口述遺囑意旨，不符合民法第1194條所定代筆
  遺囑要式，依民法第73條前段規定應屬無效等語。
　其等提起第三審上訴，經最高法院於105年12月23日以105年度
  台上字第2326號判決駁回上訴而告確定（見葉文勇6人提出之
  民事判決書、起訴狀等影本，原審卷第24至47頁；本院卷1第
　157至170頁）。　
㈢林秀峯6人於103年6月30日以「遺囑繼承」為原因，登記林葉靜
  惠為系爭土地所有權人，再於103年7月1日以「分割繼承」為
  原因（發生日期為100年11月14日）移轉登記予林聖彦（見葉
  文勇6人提出之土地登記謄本、異動索引影本，原審卷第109至
  111頁；本院卷1第219至228、197至203頁。宜蘭縣羅東地政事
  務所，下稱羅東地政，108年10月25日羅地登字第1080009572
  號函，原審卷第291至301頁）。
㈣葉文勇、葉俊麟於103年11月4日向臺北地院聲請對於林秀峯6人
  為禁止就系爭不動產為讓與、設定抵押及其他一切處分行為之
  假處分裁定。嗣於103年11月10日以系爭建物尚未辦理所有權
  第一次登記為由，撤回該部分聲請。臺北地院於103年11月
　12日以103年度家全字第43號裁定命林秀峯6人就系爭土地不得
  為讓與、設定抵押及其他一切處分行為（見葉文勇6人提出之
  聲請狀、撤回狀、民事裁定等影本，原審卷第171至183頁）。
㈤林聖彦於105年7月25日以「第一次登記」為原因，登記為系爭
  建物所有權人，並登載「建築完成日期」為104年1月7日及「
  使用執照字號」為104年1月7日三鄉建字第186號（見葉文勇6
  人提出之建物登記謄本、異動索引影本，原審卷第112頁；本
  院卷1第205、229頁。羅東地政108年10月25日羅地登字第1080
  009572號函，原審卷第291、303頁）。　
㈥林秀峯6人於101年6月間申請更正核定葉美華遺產稅，經財政部
  臺北市國稅局（下稱北市國稅局）更正核發遺產稅核定通知書
  ，內載林秀峯6人申報系爭建物於葉美華死亡時之現值為
　2,038,400元（見葉文勇6人提出之遺產稅核定通知書影本，原
  審卷第49至53頁）。
㈦兩造於107年4月30日在臺北地院106年度家調字第587號、106年
  度家調字第1127號及106年度家調字第1130號等調解事件調解
  成立，林秀峯6人同意將系爭建物所有權移轉登記為兩造公同
  共有（見葉文勇6人提出之調解筆錄影本，原審卷第155至
　157頁）。　　
㈧系爭土地每平方公尺公告地價，100、101年度均為470元；102
  至104年度均為540元；105、106年度均為770元；107年度均為
  790元。依平均地權條例第16條前段規定，每平方公尺申報地
  價，100、101年度均為376元；102至104年度均為432元；
　105、106年度均為616元；107年度均為632元（見葉文勇6人提
  出之地價表影本，原審卷第237至241頁）。
㈨林秀峯於107年5月24日交付系爭建物及附屬地上物所有鑰匙各1
  把予葉文勇6人（見葉文勇6人提出之照片，原審卷第158至160
  頁）。　
得心證之理由：
㈠按無權利人就權利標的物所為之處分，經有權利人之承認始生
  效力；繼承人有數人時，在分割遺產前，各繼承人對於遺產全
  部為公同共有；公同共有物之處分及其他之權利行使，除法律
  另有規定外，應得公同共有人全體之同意；共有物之分割，依
  共有人協議之方法行之；公同關係存續中，各公同共有人，不
  得請求分割其公同共有物；公同共有物之分割，除法律另有規
  定外，準用關於共有物分割之規定，民法第118條第1項、第
　1151條、第828條第3項、第824條第1項、第829條、第830條第
  2項分別定有明文。經查：
⒈按稱不動產者，謂土地及其定著物，民法第66條第1項定有明文
  。是新建之房屋無論已未全部完工，倘依現狀已足避風雨，可
  達經濟上使用之目的，即屬土地之定著物，而為上開規定所指
  之不動產。查葉文勇6人主張：葉美華生前出資興建系爭建物
  ，迄其死亡時已施作成為獨立不動產等語，有本院調取系爭建
  物之建造執照、使用執照案卷，內附資料顯示葉美華為起造人
  ，以993、994地號土地為建築基地，向宜蘭縣三星鄉公所（下
  稱三星鄉公所）申領100年3月9日三鄉建字第2196號建造執照
  ，興建1幢地上2層住宅1戶，該執照之「建築物勘驗紀錄」欄
  記載100年3月29日放樣、100年4月8日完成基礎、100年6月3日
  完成一樓板、100年8月9日完成屋頂板；葉美華於100年8月15
  日死亡後，上開建造執照因逾展期期限未完工，依建築法第53
  條第2項規定失其效力，林聖彦於103年8月5日以起造人名義重
  新申請，當時所附照片顯示主結構體已完成，足避風雨，可達
  經濟上之使用目的，經三星鄉公所於103年8月21日發給103年8
  月5日三鄉建字第11291號建造執照（記載含圍牆雜項執照及開
  工日期103年9月4日）；林聖彦嗣向宜蘭○○○○○○○○○申請門牌初
  編，經該所於103年8月25日編釘「宜蘭縣○○鄉○○路0○0號」；
  林聖彦再於103年11月申報竣工，於104年1月7日申請使用執照
  ，經三星鄉公所核發104年1月9日三鄉建字第186號使用執照等
  情為憑。並有證人游再添證稱：葉美華委託伊找到系爭土地、
  找黃惟德蓋系爭建物及處理業主事務，葉美華過世時，結構體
  （含衛浴設備、部分燈具）已經做好，圍牆、庭院、植栽、戶
  外燈具及附屬設施（包括在戶外增設浴室、曬衣、洗衣間及車
  庫）還沒做，葉美華打算在使用執照取得後二次施工，所以在
  主建物沒有規劃洗衣、曬衣設施等語（本院卷1第351、352頁
  ），可資佐證，堪予信實。準此，葉美華死亡時，系爭建物雖
  未全部竣工，但施作完成部分業已具備不動產物權條件。
⒉依前開之㈠、㈡兩造不爭執事實，系爭遺囑自始無效，則葉美華
  於100年8月15日死亡，應由葉文勇、葉月華、葉俊麟、林葉靜
  惠繼承而公同共有系爭不動產，應繼分各4分之1。林葉靜惠於
  100年11月14日死亡，由林秀峯6人繼承林葉靜惠之公同共有權
  ，應繼分各24分之1。葉俊麟於105年7月24日死亡，由葉王素
  芳4人繼承葉俊麟之公同共有權，應繼分各16分之1。
⒊按動產因附合而為不動產之重要成分者，不動產所有人，取得
  動產所有權，民法第811條定有明文。又按原有建築物之增建
  部分如與原有建築物無任何可資區別之標識存在，而與之作為
  一體使用者，因不具構造上及使用上之獨立性，不得獨立為物
  權之客體，原有建築物所有權範圍因而擴張。查葉美華死亡時
  ，系爭建物已為獨立不動產，經本院認定在案。又參酌上開證
  人游再添之證言，及證人黃惟德證稱：伊設立宇証工程有限公
  司（下稱宇証公司），游再添找伊統包興建系爭建物，依照建
  築法規可以建築之面積較小，葉美華指示申請使用執照後進行
  二次施工，要在主建物後面增建，包括洗衣間等語（本院卷1
  第357頁；本院卷2第151頁），足認葉美華死亡後繼續完成之
  增建部分與主結構體作為一體使用，不具構造上及使用上之獨
  立性，非為物權之客體，系爭建物之所有權範圍擴張及於該增
  建部分，應依前開⒉所示由繼承人取得公同共有權。其餘接續
  完成者屬於裝修工作，因附合而成為系爭不動產之重要成份，
  為系爭不動產所有權所涵蓋，亦應依前開⒉所示由繼承人取得
  公同共有權。
⒋依前開四之㈢，林秀峯6人於100年11月14日成立遺產分割協議，
  將系爭不動產分歸林聖彦部分，未經葉文勇6人同意，應屬無
  效。又葉文勇6人拒絕承認前開之㈢、㈤所示各次物權登記行為
  ，則各該行為確定不生效力，無從影響本院於上開⒉⒊認定之公
  同共有關係。 
㈡按當事人主張有利於己之事實者，就其事實有舉證之責任，民
  事訴訟法第277條本文明定。是民事訴訟如係由原告主張權利
  者，應先由原告負舉證之責，若原告對於自己主張之事實已盡
  證明之責後，被告對其主張，如抗辯其不實並提出反對之主張
  者，則被告對其反對之主張，亦應負證明之責，此為舉證責任
  分擔之原則。次按各共有人，除契約另有約定外，按其應有部
  分，對於共有物之全部，有使用收益之權，民法第818條固定
  有明文，惟共有人對共有物之特定部分使用收益，仍須徵得他
  共有人全體之同意，非謂共有人得對共有物之全部或任何一部
  有自由使用收益之權利。如共有人不顧他共有人之利益，而就
  共有物之全部或一部任意使用收益，即屬侵害他共有人之權利
  。經查：
⒈系爭不動產為兩造因繼承而公同共有，經本院認定如上。葉文
  勇6人主張：林秀峯6人於葉美華死亡後迄107年5月23日止，未
  經伊等同意，無權占有系爭不動產等語，林秀峯6人則否認占
  有事實，依前揭說明，應先由葉文勇6人就其等主張之真正負
  舉證責任。
⒉按對於物有事實上管領之力者，為占有人；受僱人、學徒、家
  屬或基於其他類似之關係，受他人之指示，而對於物有管領之
  力者，僅該他人為占有人，民法第940條、第942條分別定有明
  文。次按所謂對於物有事實上管領之力，如對於物已有確定及
  繼續之支配關係，或者已立於得排除他人干涉之狀態者，均可
  謂對於物已有事實上之管領力。查林秀峯6人前已抗辯：伊等
  未設籍或居住在系爭建物，亦未使用、收益系爭不動產，自非
  系爭不動產之占有人等語（原審卷第90頁），至於林秀峯6人
  嗣後併抗辯：伊等係本於繼承人地位而管理系爭不動產，非無
  權占有等語（原審卷第92、99頁），係以本院認定林秀峯6人
  為系爭不動產占有人為前提，尚難據以解為林秀峯6人自認占
  有系爭不動產之事實。
⒊依前開之㈠至㈢、㈥兩造不爭執之事實，葉美華生前以系爭遺囑
  表示系爭不動產由林葉靜惠單獨繼承，葉美華、林葉靜惠接續
  死亡後，林秀峯6人於100年11月14日就林葉靜惠之遺產成立分
  割協議，將系爭不動產分歸林聖彦，再於101年6月間申報系爭
  不動產之遺產稅，嗣於103年6月30日以「遺囑繼承」為原因登
  記林葉靜惠為系爭土地所有權人，及於103年7月1日以「分割
  繼承」為原因移轉登記予林聖彦，係涉系爭不動產所有權歸屬
  及處分問題，無從據以推論葉美華死亡後，林葉靜惠、林秀峯
  6人有占有系爭不動產之事實。　
⒋系爭建物之基地為993、994地號土地，有上開登記謄本（本院
  卷1第229頁）可稽。依前開之㈢、㈤兩造不爭執事實，林秀峯6
  人於100年11月14日協議系爭建物及993、994地號土地分歸林
  聖彦所有後，林聖彦於103年8月5日以起造人名義重新申請並
  於103年8月21日領得系爭建物之建造執照，其再申請門牌初編
  ，於103年8月25日編釘完成，其嗣於103年11月申報竣工，於1
  04年1月7日申請並於104年1月9日領得使用執照。又林秀峯6人
  陳稱：葉美華死亡後，林秀峯委由游再添繼續施作上述增建、
  裝修工程，支出費用為：①由林秀峯於101年1月12日支付追加
  工料款（工項包括洗衣間門窗工程、室外迴廊雨庇、外牆丁掛
  磚）246,270元；②林秀峯於102年12月1日支付圍門鐵欄費用2,
  800元；③林秀峯於103年12月12日以其簽發付款人華南商業銀
  行、發票日103年12月12日、票號HD0000000號支票支付化糞池
  放流管費350,000元，於103年12月16日兌現；④林秀峯於105年
  8月8日以其簽發付款人同上、發票日105年8月8日、票號HD000
  0000號支票支付圍牆電動門馬達費用13,000元，於105年8月22
  日兌現；⑤林秀峯於105年6月9日以其簽發付款人同上、發票日
  105年6月8日、票號HD0000000號支票支付洗石、磨石工程款50
  0,000元；⑥林秀峯於105年4月29日以其簽發付款人同上、發票
  日105年4月30日、票號HD0000000號支票支付櫻花種植費用150
  ,000元，於105年5月5日兌現；⑦林秀峯於105年8月19日以其簽
  發付款人同上、發票日105年8月23日、票號HD0000000號支票
  支付格柵白鐵網版費用15,000元，於105年8月30日兌現；⑧林
  秀峯於105年8月23日以其簽發付款人同上、發票日105年8月23
  日、票號HD0000000號支票支付電燈安裝費用
　29,000元，於105年8月30日兌現；⑨林秀峯於106年1月22日支
  付電燈安裝費用3,300元等語，提出請款單、收據、估價單（
  以上原本發還）、支票、商號登記資料、支票存根、對帳單等
  影本及照片為證（原審卷第54頁；本院卷1第271至275、
　281、283、285、295、297、299、311、313頁；本院卷2第
　51、53、55、57、59、61、63、65、67、157、159、163、
　165、167頁）。並有證人游再添證稱：葉美華死亡後，其姐夫
  林秀峯委託伊繼續處理後續工程，上述①費用是黃惟德請款，
  伊向林秀峯請款後轉交給黃惟德；上述②是金田鐵工廠向伊請
  款，伊向林秀峯請款後轉交金田鐵工廠；上述③是因農舍污水
  原規定可以排放到灌溉溝渠，重新申請建照時有規定應排放到
  排水溝，致須改做化糞池的污水排放管，伊向林秀峯索取工程
  費用支票後轉交包商；上述④是圍牆電動鐵門費用，金田鐵工
  廠向伊請款，伊向林秀峯請款後轉交金田鐵工廠；上述⑤是支
  付工程款，但不記得工程内容；上述⑥是種櫻花20棵、楓樹3棵
  的費用，伊請款後轉交黃惟德；上述⑦是系爭不動產上設置之6
  個陰井的蓋子，伊跟林秀峯請款後支付包商；上述⑧是在圍牆
  上設置電燈，伊跟林秀峯請款後支付包商；上述⑨是更換因颱
  風毀損之圍牆上的一盞燈，伊跟林秀峯請款後支付包商等語（
  本院卷1第350至354頁）；證人黃惟德證稱：上述①請款單是伊
  開立，於101年1月12日向游再添請款；上述⑤支票伊沒有印象
  ，但系爭建物二次施工部分包括圍牆、主建物窗框、柱子的洗
  石、磨石工程；伊施作系爭不動產庭院植栽，向游再添請款等
  語（本院卷1第357、358頁），及證人林長春證稱：伊是金田
  鐵工廠負責人，上述④、⑦分別是施作系爭建物的圍牆大門及陰
  井蓋，伊向游再添請款，游再添拿現金給伊等語（本院卷1第3
  61頁），可資佐證，堪予信實。綜上事證，本院認為林聖彦自
  103年8月5日起自居為系爭建物及993、994地號土地之單獨所
  有權人，對於系爭建物及993、994地號土地有確定及繼續之支
  配關係，而有事實上之管領力，應為系爭建物及
　993、994地號土地之占有人。
⒌林秀峯6人陳述林秀峯所支付後續工程費用，實際上為伊等共同
  分擔等語。另葉文勇6人主張：林秀峯6人持有系爭建物及附屬
  地上物之鑰匙，迄107年5月24日由林秀峯代表全體以交付所有
  鑰匙各1把予伊等之方式，返還系爭建物及993、994地號土地
  予兩造等語，為林秀峯6人所不爭執。然查，林葉靜惠、林秀
  峯6人先後為葉美華之繼承人，上開鑰匙屬於葉美華之遺物，
  雖由部分繼承人持有，但頂多發生該部分繼承人為全體繼承人
  保管該遺物之效果，尚難據以推論林葉靜惠、林秀峯5人自100
  年8月15日起接續占有系爭建物及993、994地號土地，及推論
  林聖彦於103年8月5日以前亦有實際占有系爭建物及993、994
  地號土地等事實。再斟酌林秀峯為林聖彦之父親，林聖泰、林
  聖智、林雅芬、林雅婷為林聖彦之弟妹（見上開繼承系統表，
  原審卷第13頁），林秀峯5人於100年11月14日同意由林聖彦分
  得系爭建物及993、994地號土地，則林秀峯5人保管上開鑰匙
  、林秀峯委託游再添處理後續工程事務、林秀峯5人分擔工程
  費用等行為，非不可解為係基於親屬關係，為林聖彦之利益而
  管領系爭建物及993、994地號土地，依民法第942條規定，林
  秀峯5人應僅為林聖彦之占有輔助人，而非共同占有人。葉文
  勇6人復未提出任何積極證據證明林葉靜惠、林秀峯5人自100
  年8月15日起接續占有系爭建物及993、994地號土地，及林聖
  彦於103年8月5日以前實際占有系爭建物及993、994地號土地
  等事實，葉文勇6人此部分主張自不可採。
⒍兩造公同共有995地號土地所有權應有部分60分之30，其餘共有
  人及應有部分為訴外人吳秀玲（6000分之996）、王士芳（
　6000分之249）、蔡東南（6000分之249）、黃介二（6000分之
  249）、李東樺（6000分之249）、王偉偉（6000分之1008），
  有上開登記謄本（本院卷1第223至227頁）可稽。又995地號土
  地為空地，非系爭建物之建築基地，且坐落系爭建物之圍牆之
  外，供系爭建物及鄰近建物之住戶出入暨公眾通行使用，有原
  審履勘系爭不動產，作成之勘驗筆錄記載宜蘭縣羅東地政事務
  所人員說明（原審卷第257、259頁）可憑，並為兩造所不爭執
  。綜上事證，尚難認林秀峯6人對於995地號土地有確定及繼續
  之支配關係，或者已立於得排除他人干涉之狀態，則葉文勇6
  人主張林秀峯6人於103年8月5日起至107年5月23日止期間無權
  占有995地號土地全部云云，洵非可採。　
㈢按因故意或過失，不法侵害他人之權利者，負損害賠償責任。
  無法律上之原因而受利益，致他人受損害者，應返還其利益。
  民法第184條第1項前段、第179條前段，分別定有明文。查葉
  文勇6人主張：林秀峯5人自100年8月15日起至107年5月23日止
  期間占有系爭不動產；林聖彦於同上期間占有995地號土地，
　及林聖彦自100年8月15日起至103年8月4日止期間占有系爭建
  物及993、994地號土地等節，經本院認定為不可採。則林秀峯
  6人於各該期間並無侵害葉文勇6人對於各該不動產之公同共有
  權，亦未因占有而受利益，從而，葉文勇6人依上開各規定，
  請求判命林秀峯6人賠償各該期間之損害，或返還各該期間之
  不當得利，均難謂有據。林秀峯6人就此所為抵銷抗辯，自無
  庸審酌。 
㈣林聖彦於103年8月5日起至107年5月23日止期間無權占有系爭建
  物及993、994地號土地全部，係因故意或過失不法侵害葉文勇
  6人之公同共有權，經本院認定如上所述，葉文勇6人自得依民
  法第184條第1項前段規定，請求林聖彦賠償損害。而按無權占
  有他人所有之不動產，通常致使該他人受有相當於不動產租金
  之損害。次按負損害賠償責任者，除法律另有規定或契約另有
  訂定外，應回復他方損害發生前之原狀；因回復原狀而應給付
  金錢者，自損害發生時起，加給利息，民法第213條第1、2項
  定有明文，是葉文勇6人得就其等所受損害，得請求加給自損
  害發生時起之法定利息。經查：
⒈按城市地方房屋之租金，以不超過土地及其建築物申報總價年
  息10%為限，此於租用基地建築房屋準用之，土地法第97條第1
  項、第105條分別定有明文。次按房屋及基地租金之數額，除
  以房屋及基地之申報地價為基礎外，尚須斟酌基地之位置，工
  商業繁榮之程度，承租人利用基地之經濟價值及所受利益等項
  以為決定。
⒉993、994地號土地使用分區為「特定農業區」，使用地類別為
  「甲種建築用地」，有上開登記謄本（本院卷1第219、221頁
  ）可稽。依原審履勘系爭不動產後作成之勘驗筆錄及所附空照
  圖，顯示系爭土地週遭大多為農地，僅有零星住宅，未有商業
  活動（見原審卷第257至267頁）。但斟酌系爭建物為鋼骨鋼筋
  混凝土造之二層住宅，附有庭院、圍牆，整體相當豪華、清幽
  並兼具私密性，此有照片（原審卷第269至273、279、281頁）
  可證。本院認為依993、994地號土地申報總價及系爭建物申報
  總價之年息10%計算相當於租金之損害為適當。
⒊103年8月5日起至103年12月31日止共計149日：依前開登記謄本
  （本院卷1第219、221頁）及之㈧所示，993、994地號土地面
  積共計1101.34平方公尺（587.06+514.28），申報地價每平方
  公尺432元，總價475,778.88元。葉文勇6人主張系爭建物於10
  3年之申報總價同於前開之㈥申報現值2,038,400元，為林聖彦
  所不爭執。是計算此期間相當於租金之總額為102,633.6元【
  （475,778.88+2,038,400）×10%×149/365）】。又林聖彦同意
  葉文勇6人得按應繼分比例計算請求賠償各自所受損害（下同
  ，本院卷1第255、256頁），則依前開之㈠，葉文勇、葉月華
  得各請求賠償25,658元（102,633.6÷4，元以下4捨5入，下同
  ），葉王素芳4人得各請求賠償6,415元（102,633.6÷16），及
  均自106年7月14日起至清償日止按年息5%計算之利息。
⒋104年1月1日起至104年12月31日止：依前開之㈧，993、994地
  號土地申報地價每平方公尺432元，總價475,778.88元。又依
  林聖彦提出系爭建物104年房屋稅繳款書影本（本院卷2第69頁
  ），當年度評定現值為2,323,300元，但葉文勇6人主張以前開
  之㈥申報現值2,038,400元計算，自應以該主張為準。是計算
  此期間相當於租金之總額為251,417.888元【（
　475,778.88+2,038,400）×10%）】，按應繼分比例計算葉文勇
  、葉月華得各請求賠償62,854元（251,417.888÷4），葉王素
  芳4人得各請求賠償15,714元（251,417.888÷16），及均自
　106年7月14日起至清償日止按年息5%計算之利息。　
⒌105年1月1日起至105年12月31日止：依前開之㈧，993、994地
  號土地申報地價每平方公尺616元，總價678,425.44元（616×1
  101.34）。又依林聖彦提出系爭建物105年房屋稅繳款書影本
  （本院卷2第71頁），當年度評定現值為2,300,000元，但葉文
  勇6人主張以前開之㈥申報現值2,038,400元計算，自應以該主
  張為準。是計算此期間相當於租金之總額為271,682.544元【
  （678,425.44+2,038,400）×10%）】，按應繼分比例計算葉文
  勇、葉月華得各請求賠償67,921元（271,682.544÷4），葉王
  素芳4人得各請求賠償16,980元（271,682.544÷16），及均自1
  06年7月14日起至清償日止按年息5%計算之利息。
⒍106年1月1日起至106年7月13日止共計194日：依前開之㈧，993
  、994地號土地申報地價每平方公尺616元，總價
　678,425.44元。又依林聖彦提出系爭建物106年房屋稅繳款書
  影本（本院卷2第73頁），當年度評定現值為2,276,800元，但
  葉文勇6人主張以前開之㈥申報現值2,038,400元計算，自應以
  該主張為準。是計算此期間相當於租金之總額為
　144,401.1329元【（678,425.44+2,038,400）×10%×194/365】
　，按應繼分比例計算葉文勇、葉月華得各請求賠償36,100元（
  144,401.1329÷4），葉王素芳4人得各請求賠償9,025元（
　144,401.1329÷16），及均自106年7月14日起至清償日止按年
  息5%計算之利息。
⒎106年7月14日起至107年5月23日止共計314日：依前開之㈧，99
  3、994地號土地106年申報地價每平方公尺616元，107年申報
  地價每平方公尺632元，但葉文勇6人主張均按616元計算，自
  應以該主張為準，是總價為678,425.44元。又依林聖彦提出系
  爭建物106、107年房屋稅繳款書影本（本院卷2第73、75頁）
  ，當年度評定現值依序為2,276,800元、2,253,500元，但葉文
  勇6人主張均以前開之㈥申報現值2,038,400元計算，亦應以該
  主張為準。是計算此期間每日相當於租金之總額為
　744.3357元【（678,425.44+2,038,400）×10%÷365】，按應繼
  分比例計算葉文勇、葉月華得按日各請求賠償186元（
　744.3357÷4），每月賠償額為5,580元（186x30），葉王素芳4
  人得按日各請求賠償47元（744.3357÷16），每月賠償額為
　1,410元（47x30）。又葉文勇、葉月華、葉王素芳4人請求於
　106年7月13日一次給付，自應扣除中間利息，是葉文勇、葉月
  華得各請求賠償56,111元（見附表），葉王素芳4人得各請求
  賠償14,179元（見附表），及均自106年7月14日起至清償日
  止按年息5%計算之利息。
⒏綜上，葉文勇6人對於林聖彦，依民法第184條第1項前段規定，
  葉文勇、葉月華各請求給付248,644元（25,658+62,854+67,92
  1+36,100+56,111） ，並自106年7月14日起至清償日止按年息
  5%計算之利息；葉王素芳4人各請求給付62,313元（6,415+15,
  714+16,980+9,025+14,179），並自106年7月14日起至清償日
  止按年息5%計算之利息等部分，尚無不合，逾此所為請求，難
  認有據。葉文勇6人先位請求既為一部有理由，其等備位依民
  法第179條所為請求，即無庸論斷。 
㈤關於林聖彦對於本院確認葉文勇6人之債權所為抵銷抗辯，論斷
  如下：
⒈按管理事務，利於本人，並不違反本人明示或可得推知之意思
  者，管理人為本人支出必要或有益之費用時，得請求本人償還
  其費用，民法第176條第1項定有明文。又按惡意占有人，因保
  存占有物所支出之必要費用，對於回復請求人，得依關於無因
  管理之規定，請求償還，民法第957條亦定有明文。此所謂因
  保存占有物所支出之必要費用，係僅指因占有物之保存不可欠
  缺所支出之費用而言，至支出之費用是否具備上述要件，應以
  支出當時之情事，依客觀的標準決定之。再按二人互負債務，
  而其給付種類相同，並均屆清償期者，各得以其債務，與他方
  之債務，互為抵銷；抵銷，應以意思表示，向他方為之，其相
  互間債之關係，溯及最初得為抵銷時，按照抵銷數額而消滅；
  清償人不為前條之指定者，依左列之規定，定其應抵充之債務
  ：債務均已屆清償期，且擔保相等，以債務人因清償而獲益
  最多者，儘先抵充；獲益相等者，以先到期之債務，儘先抵充
  。民法第334條第1項本文、第335條第1項、第322條第2款，分
  別定有明文（葉文勇6人未為民法第339條抗辯，本院自不予審
  酌，附此敘明）。
⒉林聖彦抗辯：伊繳納104年至109年之系爭土地地價稅及系爭建
  物房屋稅，合計30,612元（183,670÷6），得依民法第176條第
  1項規定請求葉文勇6人償還按應繼分計算之分擔額【葉文勇、
  葉月華各為7,653元（30,612÷4），葉王素芳4人各為1,913元
  （30,612÷16）】等語，為葉文勇6人自認（本院卷2第90頁）
  ，則林聖彦抗辯以該債權與葉文勇6人之債權互為抵銷，為有
  理由。林聖彦另依民法第957條所為抵銷抗辯，無庸論斷。
⒊依前開㈡之⒋論述，其中①至⑤、⑦至⑨工項分別具有防潮、防盜、
  隱私保護、照明、排放污水及輔助主建物效用等功能，應為保
  存系爭不動產所必要。又依證人游再添證稱：葉美華過世時，
  圍牆、庭院、植栽、戶外燈具及戶外浴室、曬衣、洗衣間、車
  庫還沒施作；葉美華打算在使用執照取得後二次施工，所以在
  主建物裡沒有規劃洗衣、曬衣設施；葉美華生前已經規劃追加
  工程，之後由林秀峯繼續完成等語（本院卷1第350、
　353頁），及林秀峯6人提出宇証公司工程結算單（原本發還，
  影本附於本院卷1第287至293頁），經證人黃惟德證稱：上開
  結算單是伊製作，結算伊施作系爭建物全部工程，其上記載全
  部工程款13,122,395元已結清；伊跟葉美華原約定工程款8,80
  0,000元，後來追加工項而追加4,322,395元；洗石、磨石是在
  二次施工的圍牆、主建物窗框及柱子施作；申請使用執照後二
  次施工擴充使用面積部分是葉美華生前指示施作，其他是否其
  生前指示，不記得了等語（本院卷1第358、359頁；卷2第150
  、151頁），堪認至少前開㈡之⒋關於①、②、⑤至⑨是葉美華生前
  指示追加之工項，則林秀峯委由游再添處理完成各該工項，係
  執行葉美華生前未了之定作事務，客觀上應係為全體繼承人管
  理事務，有利於全體繼承人，並不違反全體繼承人可得推知之
  意思。再查，林秀峯支付上開①至⑨工項費用共計
　1,309,370元（246,270+2,800+350,000+13,000+500,000+
　150,000+15,000+29,000+3,300），經本院認定屬實，而林聖
  彦抗辯其分擔上開費用中之218,228.33元（1,309,370÷6），
  為葉文勇6人所不爭執，從而，林聖彦抗辯伊得依民法第176條
  第1項規定，請求葉文勇6人償還按應繼分計算之分擔額【葉文
  勇、葉月華各為54,557元（218,228.33÷4），葉王素芳4人各
  為13,639元（218,228.33÷16）】，並與葉文勇6人之債權互為
  抵銷，為有理由。林聖彦另依民法第957條所為抵銷抗辯，無
  庸論斷。
⒋林聖彦抗辯：林秀峯於102年12月1日支付除草費用4,500元，伊
  分擔750元云云，雖提出收據（原本發還，影本附本院卷1第27
  3頁）為證，但為葉文勇6人否認。查證人游再添否認受託處理
  此項事務（本院卷1第352頁），林聖彦復未提出其他積極證據
  以實其說，自不足採。從而林聖彦抗辯伊得依首揭規定，請求
  葉文勇6人償還該費用，並與葉文勇6人之債權互為抵銷云云，
  為無理由。
⒌林聖彦抗辯：林秀峯於103年6月21日以其簽發付款人華南商業
  銀行、發票日103年6月21日、票號HD0000000號支票支付住宅
  管理費用500,000元予游再添，並於103年6月24日兌現等語，
  業據提出支票、對帳單等影本、收據（原本發還，影本附卷）
  （本院卷1第277頁；本院卷2第161頁）為證。又依證人游再添
  證稱：葉美華生前為感謝伊對她生活上的照顧，及幫她處理找
  地建屋事務，並償還伊處理該事務所支出之交通費用等，承諾
  給付伊管理費500,000元，葉美華過世後，伊於103年間跟林秀
  峯講，經林秀峯給付伊上開住宅管理費用500,000元等語（本
  院卷1第352、353頁）。再斟酌證人黃惟德證稱：伊受游再添
  委託興建系爭建物，向游再添請領工程款，伊有見過葉美華，
  但沒有與葉美華談工程價款等語（本院卷1第357至359頁），
  及證人林長春證稱：系爭建物的業主為葉小姐，伊只見過她兩
  次，不認識她，是游再添委託伊施作，伊向游再添請領工程款
  等語（本院卷1第361頁），證明游再添確有為葉美華處理興建
  系爭建物，並於葉美華死亡後，受林秀峯委託繼續處理該事務
  ，直至竣工為止，期間長達數年之久。綜上，堪認林秀峯支付
  住宅管理費用500,000元予游再添，係清償葉美華生前承諾給
  予游再添之委任報酬，客觀上應係為全體繼承人管理事務，有
  利於全體繼承人，並不違反全體繼承人可得推知之意思。再查
  ，林聖彦抗辯其分擔上開費用中之83,333.3333元（500,000÷6
  ），為葉文勇6人所不爭執，從而，林聖彦抗辯伊得依民法第1
  76條第1項規定，請求葉文勇6人償還按應繼分計算之分擔額【
  葉文勇、葉月華各為20,833元（83,333.3333÷4），葉王素芳4
  人各為5,208元（83,333.3333÷16）】，並與葉文勇6人之債權
  互為抵銷，為有理由。林聖彦另依民法第957條所為抵銷抗辯
  ，無庸論斷。　
⒍林聖彦抗辯：林秀峯於103年8月5日支付申請建築執照、水電之
  費用共計200,000元云云，雖提出匯款單據（原本發還，影本
  附本院卷1第279頁）為證，然與該單據上註記匯款事由為「申
  請建築執照罰款費用」不符，其抗辯支出之原因，難以採信。
  又林聖彦未說明受罰原因，無從認定合於民法第176條第1項或
  第957條要件，則其抗辯得依首揭規定，請求葉文勇6人償還該
  費用，並與葉文勇6人之債權互為抵銷云云，為無理由。
⒎林聖彦抗辯：林秀峯於105年9月8日交付其所簽發付款人華南商
  業銀行，發票日分別為105年9月8日、105年9月9日、105年9月
  12日、105年9月15日，票號依序為GD0000000、GD0000000、GD
  0000000、GD0000000號，面額依序為644,359元、1,200,000元
  、800,000元、120,000元之支票予游再添用以支付追加工程款
  2,764,395元予黃惟德，前3紙於105年9月12日兌現，末1紙於1
  05年9月19日兌現等語，業據提出宇証工程有限公司工程結算
  單、對帳單影本（本院卷1第287至293頁；本院卷2第169頁）
  為證。並有證人游再添證稱：上開工程結算單最後1頁記載的8
  80萬元是黃惟德最早估價給葉美華，追加工程是葉美華生前已
  經規劃，之後由林秀峯繼續完成，請款也是跟林秀峯請款，上
  面所寫伊於9月15日收到GD0000000、面額12萬元支票，應該是
  用來支付工程款，但不記得工程内容等語（本院卷1第353、35
  4頁），及證人黃惟德證稱：上開工程結算單最後1頁記載已收
  款8,800,000元，是主體工程部分，游再添分好幾次支付給伊
  ，另追加工程款4,322,395元也已結清等語（本院卷1第
　359頁；本院卷2第150、151頁），可資佐證，堪予信實。惟參
  諸證人游再添證稱：前開㈡之⒋關於①、②、⑤、⑥、⑧、⑨費用應該
  有含在上述總結算金額內等語（本院卷1第353頁），及證人黃
  惟德證稱：宇証公司幾乎是統包，包括結構、泥作、水電、屋
  頂鋼構、植栽及二次施工，上開工程結算單是結算伊施作之全
  部工程等語（本院卷1第357至359頁），是上開追加工程款2,7
  64,395元應扣除①、②、⑤、⑥、⑧、⑨費用共計
　931,370元（246,270+2,800+500,000+150,000+29,000+
　3,300），以免重複，經扣除後為1,833,025元。再查，林聖彦
  抗辯其分擔上開費用中之305,504.1666元（1,833,025÷6），
  為葉文勇6人所不爭執，從而，林聖彦抗辯伊得依民法第176條
  第1項規定，請求葉文勇6人償還按應繼分計算之分擔額【葉文
  勇、葉月華各為76,376元（305,504.1666÷4），葉王素芳4人
  各為19,094元（305,504.1666÷16）】，並與葉文勇6人之債權
  互為抵銷，為有理由。林聖彦另依民法第957條所為抵銷抗辯
  ，無庸論斷。
⒏綜上，林聖彦得依民法第176條第1項規定，請求葉文勇、葉月
  華各償還159,419元（7,653+54,557+20,833+76,376），葉王
  素芳4人各償還39,854元（1,913+13,639+5,208+19,094），與
  前開㈣之⒏所示葉文勇6人對於林聖彦之債權互為抵銷後，葉文
  勇、葉月華各得請求給付89,225元（248,644-159,419），並
  自106年7月14日起至清償日止按年息5%計算之利息；葉王素芳
  4人各得請求給付22,459元（62,313-39,854），並自106年7月
  14日起至清償日止按年息5%計算之利息。
㈥葉文勇6人主張：林秀峯6人委任游再添完成後續工程之全部費
  用，係以葉美華生前預付游再添之款項支付云云，為林秀峯6
  人否認，應由葉文勇6人負證明之責。經查：
⒈葉文勇6人提出葉美華在國泰世華商業銀行帳號000000000000號
  帳戶對帳單影本（本院卷1第389頁），主張99年10月28日、99
  年12月30日、100年1月6日、100年4月29日、100年6月21日現
  金支出依序為6,000,000元、5,000,000元、1,580,000元、5,5
  00,000元、360,000元均用以支付系爭不動產之建築工程款云
  云，但林秀峯6人否認用以支付工程款，葉文勇6人亦未舉證以
  實其說，尚難憑採。
⒉葉文勇6人主張：葉美華於100年4月28日匯5,000,000元到游再
  添之配偶郭秀珉在台北富邦商業銀行社子分行帳號0000000000
  00號帳戶以預付工程款給游再添等語，有該分行以109年7月21
  日北富銀社子字第1090000033號函附對帳單（本院卷1第397、
  423頁）可稽，並有證人游再添證稱：工程剛開始時，葉美華
  匯上述工程款給伊等語（本院卷1第355頁；本院卷2第146頁）
  ，可資佐證，堪予採信。
⒊葉文勇6人主張：上述郭秀珉之帳戶迄100年8月15日葉美華死亡
  時尚有餘額4,771,018元，且自100年4月28日起至100年8月
　15日止期間沒有跟系爭建物工程相關之支出，可推定葉美華死
  亡時，游再添尚未使用該預付工程款云云。惟查，上開帳戶於
  100年5月10日、100年5月25日、100年5月25日、100年6月14日
  、100年6月21日、100年6月28日、100年7月7日、100年8月18
  日依序存入35,000元、1,091,450元、1,011,936元、35,000元
  、3,128元、30,000元、35,000元、500,000元，是上開存款餘
  額非盡然為預付工程款。且證人游再添證稱：伊有提領或轉匯
  預付工程款給施工廠商，該帳戶所示金額比較大的轉支部分（
  對帳單記載100年5月24日轉支1,300,000元、95,654元；100年
  6月1日轉支285,960元；100年6月17日轉支60,000元；100年7
  月6日轉支17,220元；100年7月25日轉支1,600,000元），可能
  是跟工程支出有關，葉美華生前，上開預付工程款已經用完等
  語（本院卷2第146至148頁）。故葉文勇6人之主張純屬臆測，
  委無可取。
⒋葉文勇6人主張：依上開宇証公司工程結算單記載「已收款」8,
  800,000元，加計前開⒉匯款，葉美華至少預付13,800,000元工
  程款云云。林秀峯6人則抗辯葉美華預付8,800,000元工程款，
  包含前開⒉匯款在內等語（本院卷2第30頁）。查證人游再添證
  稱：除前開⒉匯款外，其他工程款是包商施作後向伊請款，伊
  再到臺北向葉美華請款後轉交包商；上開工程結算單所載8,80
  0,000元，除開工款外，其他是按完成工項分次支付；不記得
  葉美華生前付給宇証公司多少工程款等語（本院卷1第351頁；
  本院卷2第147、148頁）。證人黃惟德證稱：上述8,800,000元
  是給付開工款及分次給付主體工程款等語（本院卷2第149至15
  1頁）。再參酌前開㈠之⒈，本院認定葉美華生前，系爭建物之
  主結構體已完成。葉文勇6人復未提出其他積極證據證明葉美
  華預付逾8,800,000元工程款之事實，此部分主張自不足憑採
  。
⒌葉文勇6人主張：系爭建物之建造執照申請書及使用執照申請書
  均記載工程造價概算為2,566,000元，可見葉美華預付工程款
  足以支應云云。然查，上開工程造價概算額通常不能反應市場
  合理造價，且未計入建築法第70條第1項使用執照核發所要求
  之竣工標準以外之工程費用，此由宇証公司收取系爭建物主體
  工程款8,800,000元、追加工程款4,322,395元，即可窺見，是
  葉文勇6人此部分主張亦不可採。
⒍綜上，葉文勇6人僅證明葉美華生前預付工程款8,800,000元之
  事實，則宇証公司嗣後收取之工程款既超過上開由林秀峯支付
  予游再添轉交包商之款項甚多，則葉文勇6人主張林秀峯6人委
  任游再添完成後續工程之全部費用係以葉美華生前預付款項支
  付云云，應屬無據。
綜上所述，葉文勇6人依民法第184條第1項前段規定，葉文勇、
  葉月華各請求林聖彦給付89,225元，及自106年7月14日起至清
  償日止按年息5%計算之利息；葉王素芳4人各請求林聖彦給付2
  2,459元，及自106年7月14日起至清償日止按年息5%計算之利
  息等部分，為有理由，應予准許；逾此部分之請求（除確定部
  分外），為無理由，不應准許。原審就上開應准許部分，駁回
  葉文勇、葉月華各請求27,080元（89,225-62,145）本息，及
  駁回葉王素芳4人各請求6,923元（22,459-15,536）本息部分
  之訴，尚有未合，葉文勇6人求予廢棄改判，為有理由，爰由
  本院予以廢棄，分別改判如主文第2至7項所示，又原審及本院
  命林聖彦給付加計本院認定抵銷有理由部分，未逾
　150萬元，林聖彦不得上訴第三審，自無假執行之必要，是原
  判決駁回葉文勇6人此部分假執行聲請，理由雖然不同，結論
  並無二致，應予維持，爰併駁回葉文勇6人此部分上訴。又原
  審命林聖彦給付部分，及就前揭葉文勇6人之請求不應准許部
  分，為駁回葉文勇6人之訴及假執行聲請之判決，均無不合，
  林聖彦及葉文勇6人之上訴意旨，分別求予廢棄改判，為無理
  由，爰予駁回。　
本件事證已臻明確，兩造其餘之攻擊或防禦方法及所用之證據
  ，經本院斟酌後，認為均不足以影響本判決之結果，爰不逐一
  論列，附此敘明。
據上論結，本件葉文勇6人之上訴為一部有理由、一部為無理由
  ，林聖彦之上訴為無理由，依民事訴訟法第450條、第449條、
  第450條、第79條、第85條第1項前段，判決如主文。
中　　華　　民　　國　　109 　年　　12　　月　　11　　日
                  民事第二十一庭
                      審判長法  官  翁昭蓉
                            法  官  呂淑玲
                            法  官  鍾素鳳
正本係照原本作成。
不得上訴。
中　　華　　民　　國　　109 　年　　12　　月　　14　　日

 　　　　　　　　　　　　　書記官  張淑芬